【裁判字號】    95,交抗,229
【裁判日期】    951130
【裁判案由】    聲明異議
【裁判全文】
臺灣高等法院臺南分院刑事裁定         95年度交抗字第229號
抗  告  人
即移送機關  交通部公路總局嘉義區監理所新營監理站
代  表  人  乙 ○ ○
相  對  人
即受處分人  甲 ○ ○
上列抗告人因相對人即受處分人違反道路交通管理處罰條例案件
，不服臺灣臺南地方法院中華民國95年10月18日所為裁定（95年
度交聲字第0698號，處分案號：交通部公路總局嘉義區監理所新
營監理站新監裁違字第裁73-Z00000000號），提起抗告，本院裁
定如下：
    主  文
抗告駁回。
    理  由
一、本件抗告意旨略以：
  (一)異議人即受處分人甲○○既有肇事致對造（即證人林桂香）
    所駕UH－2179號自用小客車追撞情事，顯已違反高速公路及
    快速公路交通管制規則第十一條規定：「汽車在行駛途中，
    不得驟然或任意變換車道，‧‧」之此種瞬間即逝之違規行
    為，造成同向外側車道車輛，無從立即反應而不能保持適當
    之間隔，致有肇事發生，受處分人違規變換車道行為屬實。
  (二)按行政罰法第十條第二項規定：「因自己行為致有違反行政
    法上義務之事實者，負防止其發生之義務。」受處分人既自
    承行駛中線車道，有無偏離到外線並不清楚，而當時正在下
    雨，視線不佳；則其車輛行駛之路權，應在中線車道，外側
    車道為對造車輛行駛，受處分人車輛左側後車身有明顯擦撞
    痕跡，經停車報警處理時，其車輛停放於路肩，對造車輛仍
    停放外側車道，無論駕駛人經肇事緊急應變如何處置，斷無
    可能外側車輛擦撞內側車輛之左後車身之理，除非係外側車
    輛變換車道，行駛至中線車道後，再變換至內側車道不成，
    退回至中線車道，始有擦撞中線車道車輛之左後方車身之可
    能。然依本案現場跡證，卻非如此，受處分人以不清楚有無
    偏離到外側車道辯飭，自不足採信。是受處分人任意變換車
    道之危險駕車行為，瞬間即逝，又無照相或錄影存證，如以
    無故意或過失而不罰，交通安全即無從維護；故應依行政罰
    法第十條第二項規定，追究受處分人之過失。
  (三)合上，依法提出抗告，爰請撤銷原裁定，另為適法之裁定。
二、原裁定意旨略以：
    證人林桂香（即本件肇事之對造）於民國（下同）九十五年
    五月三十日、六月七日警詢時證稱與受處分人車輛碰撞時下
    大雨，視線很不清楚，其也不知有無撞到異議人，車子便偏
    到外側撞及護欄而停止，當時其腦內一片空白，不甚了解到
    底怎麼發生等情，有該二次警詢筆錄附卷可稽，嗣臺灣臺南
    地方法院將本件送請台灣省台南區車輛行車事故鑑定委員會
    予以鑑定肇事原因，鑑定結果略謂「雙方各執一詞，案情尚
    待釐清，無法遽予鑑定，不予鑑定。」等語，有該委員會函
    附鑑定意見附卷可稽，互核卷附本件內政部警政署國道公路
    警察局舉發違反道路交通管理事件通知單亦僅載明異議人違
    規事實，惟如何變換車道不當並未舉證證明之；況異議人與
    林桂香肇事後，始由異議人報警處理乙節，亦據異議人於警
    詢時供明在卷。從而，警方係於本件肇事後始抵現場處理甚
    明。綜上，警方就異議人上揭違規行為顯係出於事後推定，
    亦未舉證證明異議人確有變換車道不當，另綜觀移送卷宗內
    容均查無任何足以證明異議人有上揭違規行為之證據，原處
    分機關未予查明，遽予裁罰，自有違誤，尚非適法，應認本
    件異議為有理由，而將原處分撤銷，另為不罰之諭知等語。
三、按執行交通勤務警察依法律規定製單舉發違反道路交通管理
    處罰條例所列之違規事實，並由公路主管機關加以處罰，係
    行政機關執行公權力措施而對外直接發生法律效果之單方行
    政行為，本質上為行政處分，受處分人不服公路主管機關所
    為之處罰，依道路交通管理處罰條例第八十七條之規定向管
    轄地方法院聲明異議，自屬行政救濟程序。至行政救濟程序
    舉證責任之分配，於今學者論述及司法實務已不採行政處分
    公定力理論，而承認行政訴訟上當事人之法的對等性觀念，
    認為行政救濟程序之舉證責任分配，應採民事訴訟上舉證責
    任分配原則，八十七年十月二十八日修正公布之行政訴訟法
    第一百三十六條即揭此旨，並明文規定準用民事訴訟法第二
    百七十七條條舉證責任分配之原則。另按違反行政法上義務
    之行為非出於故意或過失者，不予處罰；行政罰法第七條第
    一項亦定有明文。
四、經查：
  (一)本件受處分人即相對人（以下簡稱受處分人）甲○○駕駛其
    所有之牌照號碼TK－5828號自用小客車，於九十五年五月三
    十日晚上時三十分許，在國道三號北上三三六‧四公里處，
    與第三人林桂香所駕駛之牌照號碼UH－2179號之自用小客車
    發生碰撞，且碰撞後，牌照號碼TK－5828號自用小客車停放
    於外側路肩，至牌照號碼UH－2179號自用小客車則停放於外
    側車道等情，有「內政部警政署國道公路警察局第八警察隊
    」製作之道路交通事故現場圖、舉發違反道路交通管理事件
    通知單各一紙在卷可參（見原法院95年度交聲字第0698號卷
    第14、30頁），並為發生交通事故之兩造即受處分人甲○○
    及林桂香所不爭執（見同上卷第17至20頁），應可認定。
  (二)依臺灣省臺南區車輛行車事故鑑定委員會九十五年七月二十
    日南鑑字第0955902572號函之說明五：「鑑定意見：李車是
    否變換車道，二車接觸撞擊經過，雙方各執一詞，案情尚待
    釐清，無法遽予鑑定。‧‧」等語，可知於原法院函送該鑑
    定委員會後，仍無法就受處分人與林桂香間之交通碰撞事件
    ，具體判斷其間之發生過程與責任之歸屬，有臺灣省臺南區
    車輛行車事故鑑定委員會之公函一紙在卷可參（見同上卷第
    24頁）。另依前揭之舉發違反道路交通管理事件通知單上違
    規事實欄之記載：「該車於左述時地因變換車道不當，致擦
    撞UH－2179而肇事，無人傷亡」等語觀之，亦僅載明受處分
    人變換車道不當，惟對於如何判斷受處分人確有變換車道之
    違規事實，則未舉證證明之；甚而，本件受處分人與林桂香
    肇事後，係由受處分人報警處理乙節，亦據受處分人於九十
    五年五月三十日警詢供明在卷（見同上卷第17頁），可知警
    方係於本件肇事後始抵現場處理，處理之員警並未目睹受處
    分人之違規行為；顯見警方係依據受處分人及第三人林桂香
    之交通事故談話紀錄表、道路交通事故現場圖等資料資為判
    斷。惟參諸同樣的資料經原法院函前揭鑑定機關送鑑定卻無
    法判斷受處分人有無變換車道以觀，足見依現有卷證，尚不
    能積極確認受處分人有驟然或任意變換車道之情況。
  (三)依上，原法院以依移送卷宗內容查無任何足以證明受處分人
    上揭違規行為之證據，而撤銷原處分，改為不罰，本院經核
    於法即無不當。
五、至抗告人雖以上揭情詞抗辯，惟查：
  (一)本件交通事件肇事之過程及兩造責任之歸屬，經原法院函送
    鑑定，仍無法具予判定，已如上述，本院依移送機關即交通
    部公路總局嘉義區監理所新營監理站隨案檢附之卷證資料，
    實亦無法認定受處分人有驟然或任意變換車道之情事，是抗
    告人以受處分人有驟然或任意變換車道之行為，究之僅屬其
    推測而得之結論；則揆諸上揭舉證責任分配之原則，自不應
    將此不利益加諸於受處分人。因之，違規事實既猶有未明之
    處，遽予處罰即有不當。
  (二)又現代國家基於「有責任始有處罰」之原則，對於違反行政
    法上義務之處罰，應以行為人主觀上有可非難性及可歸責任
    為前提，行政罰法第七條第一項之規定，即是依此原則所為
    之明文規定。是抗告意旨謂：如以無故意或過失而不罰，交
    通安全無從維護云云，不僅違背「有責任始有處罰」原則，
    甚且忽略行政行為應確保「依法行政」之原則，以保障人民
    權益，增進人民對行政之信賴等立法者所揭示之要求，自不
    足採。況本件違規事實部分既尚未明確，自無從檢視受處分
    人主觀面之狀態（即尚非臻論處受處分人有無故意或過失之
    階段）；易言之，即無法據以判斷受處分人須否負故意或過
    失責任；此際倘仍強以行政罰加諸於受處分人，實欠公允。
    至抗告人雖援引行政罰法第十條第二項規定論以受處分人確
    有過失云云，惟按行政罰法第十條係有關以「不作為」方式
    違反行政法上之義務所為之規定，實與本件判斷受處分人是
    否有驟然或任意變換車道之行為（即作為），尚屬無涉，併
    予說明。
六、綜上所述，原裁定將原處分予以撤銷，經核即無不合。抗告
    意旨復執前詞仍認應對相對人即受處分人裁處罰鍰，為無理
    由，應予駁回。
七、據上論斷，應依刑事訴訟法第四百十二條、道路交通案件處
    理辦法第二十六條，裁定如主文。
中    華    民    國    95    年    11    月    30    日
                  刑事第三庭    審判長法  官  陳義仲
                                      法  官  宋明蒼
                                      法  官  張世展
以上正本證明與原本無異。
不得再抗告。
                                      書記官  魏芝雯
中    華    民    國    95    年    12    月    4     日


司法院資訊處製作；財團法人民間司法改革基金會備份。
